臺灣雲林地方法院刑事判決
 110年度易字第3號
公  訴  人  臺灣雲林地方檢察署檢察官
被      告  張峻豪


選任辯護人  陳為元律師
上列被告因詐欺等案件，經檢察官提起公訴（109年度偵字第537
1、6050號），被告於審理程序就被訴事實為有罪之陳述，經告
知簡式審判程序意旨，並聽取公訴人及被告之意見後，本院合議
庭裁定由受命法官獨任行簡式審判程序，判決如下：
    主  文
丙○○犯幫助詐欺取財罪，處有期徒刑參月，如易科罰金，以新臺
幣壹仟元折算壹日。又犯行使偽造私文書罪，處有期徒刑伍月，
如易科罰金，以新臺幣壹仟元折算壹日。應執行有期徒刑柒月，
如易科罰金，以新臺幣壹仟元折算壹日。
未扣案之犯罪所得新臺幣壹仟元沒收，於全部或一部不能沒收或
不宜執行沒收時，追徵其價額。又附表「犯罪事實及手法欄」編
號①、②所示偽造之印文參枚，均沒收。
    事  實
一、丙○○預見將自己之行動電話門號提供給別人使用，將遭利用
    作為人頭門號，作為詐欺集團詐騙之用，因在網路論壇知悉
    戊○○有收購門號SIM卡之需求，竟基於幫助他人詐欺取財之
    未必故意，於民國108年7月7日某時許，在嘉義市西區某處
    ，將其所申辦之電信門號0000-000000號SIM卡（原門號為00
    00-000000號，係由丙○○於108年7月6日自台灣之星攜碼至台
    灣大哥大，並於108年11月6日換號為門號0000-000000號）
    ，以新臺幣（下同）1,000元之代價，出售給戊○○，後由戊○○交付給某詐欺集團成員使用（戊○○涉嫌幫助詐欺取財部分
    ，另經判決）。該詐欺集團成員取得上開門號0000-000000
    號SIM卡後，乃與其他詐欺集團成員，共同意圖為自己不法
    之所有，基於詐欺取財之犯意聯絡，於108年11月20日9時許
    ，以上開門號0000-000000號撥打電話給乙○○，佯稱係其友
    人欲借款云云，致乙○○陷於錯誤，於108年11月20日10時35
    分許，依詐欺集團成員指示匯款6萬元至指定之蔡瑋樺（涉
    嫌詐欺部分，另經臺灣橋頭地方檢察署檢察官為不起訴處分
    ）所申辦之第一銀行旗山分行帳號00000000000號帳戶內，
    旋遭提領一空。嗣經乙○○發現有異，乃報警處理，始循線查
    悉上情。
二、丙○○於108年8月間，受友人何俊安委託代辦預付卡門號，因
    而取得何俊安所交付之國民身分證及汽車駕照（以下合稱本
    案雙證件），明知何俊安並未委託或授權其辦理月租型行動
    電話門號，又因知悉戊○○有收購門號SIM卡之需求，且預見
    將行動電話門號提供給別人使用，將遭利用作為人頭門號，
    作為詐欺集團詐騙之用，仍意圖為自己不法所有，基於詐欺
    取財、冒用身分使用他人交付之國民身分證及行使偽造私文
    書之犯意，並基於幫助他人詐欺取財之未必故意，於108年1
    1月23日前某日，在嘉義市嘉年華戲院前，將其向不知情之
    何俊安取得之本案雙證件交付給不知情之戊○○，而同意戊○○
    申辦附表所示之0000-000000號電信門號，戊○○遂將本案雙
    證件轉交給不知情之章瑞元，由章瑞元於附表所示時間、地
    點，利用如附表「犯罪事實及手法欄」所示方法，向中華電
    信股份有限公司(下稱中華電信)申辦如附表所示行動電話門
    號，致服務中心店員陷於錯誤，而由中華電信核發如附表所
    示行動電話門號SIM卡給何俊安，而交付給代辦者章瑞元，
    再交付給戊○○，足以生損害於何俊安及中華電信對於行動電
    話申辦門號業務管理之正確性，丙○○亦以此方式將上開申辦
    之SIM卡轉售給戊○○，然尚未自戊○○款項；後由戊○○將上開
    門號0000-000000號SIM卡交付給某詐欺集團成員使用（戊○○
    涉嫌幫助詐欺取財部分，另經判決）。該詐欺集團成員取得
    上開門號SIM卡後，乃與其他詐欺集團成員，共同意圖為自
    己不法之所有，基於詐欺取財之犯意聯絡，於108年12月16
    日16時3分許，以上開門號撥打電話予丁○○，佯稱係其友人
    欲借款云云，致丁○○陷於錯誤，分別於108年12月17日11時5
    8分許、12時許，依指示匯款5萬元、5萬元至對方指定之陳
    品妍（涉嫌詐欺部分，另經臺灣新北地方檢察署檢察官為不
    起訴處分）所申辦之中國信託商業銀行文心分行帳號000000
    000000號帳戶內，復分別於108年12月18日11時22分許、11
    時23分許，依指示匯款5萬元、2萬元至對方指定之賴芷羚（
    涉嫌詐欺部分，業經臺灣臺南地方檢察署檢察官為不起訴處
    分）所申辦之華南銀行帳號：000000000000號帳戶內（起訴
    書漏載丁○○依指示匯款至賴芷羚之帳號部分，業經公訴人當
    庭補充），並均遭提領一空。嗣丁○○發現有異，乃報警處理
    ，始循線查悉上情。
三、案經乙○○訴由高雄市政府警察局旗山分局報告臺灣橋頭地方
    檢察署檢察官、丁○○訴由臺中市政府警察局第五分局報告臺
    灣臺中地方檢察署檢察官分別陳請臺灣高等檢察署檢察長核
    轉臺灣雲林地方檢察署檢察官偵查起訴。
    理  由
一、被告丙○○本案所犯之罪，均非死刑、無期徒刑、最輕本刑為
    3年以上有期徒刑之罪或高等法院管轄第一審之案件，其於
    審理程序進行中，就前揭被訴事實為有罪之陳述，經審判長
    告以簡式審判程序之旨，並聽取被告、辯護人及公訴人之意
    見後，本院認無不得或不宜改依簡式審判程序進行之情事，
    依刑事訴訟法第273條之1第1項、第284條之1規定，裁定本
    件由受命法官獨任進行簡式審判程序，是本件之證據調查，
    依刑事訴訟法第273條之2規定，不受同法第159條第1項、第
    161條之2、第161條之3、第163條之1及第164條至第170條規
    定之限制，合先敘明。
二、上開犯罪事實，業據被告於本院審理時坦承不諱，並於警詢
    、偵訊及本院準備程序時供述本案發生過程歷歷，復有下列
    證據資料可以佐證：
  ㈠證人即告訴人乙○○於警詢之證述（高警卷第3至5頁）。
  ㈡證人蔡瑋樺於警詢、偵查中之證述（高警卷第7至10頁；橋檢
    偵卷第51至53頁）。
  ㈢證人即被害人何俊安於警詢、偵訊、另案警詢、偵訊時之證
    述（中警卷第85至88頁；中檢偵卷第55至57頁；第335頁、
    第390至395頁）。
  ㈣證人即告訴人丁○○於警詢之證述（中警卷第15至16頁）。
  ㈤證人陳品妍（即陳湘雨）於警詢之證述（中警卷第55至58頁
    ；中警卷第59至66頁）。
  ㈥證人賴芷玲於警詢之證述（中警卷第67至69頁）。
  ㈦證人戊○○於另案偵訊、準備程序之指述（本院卷第299至310
    頁、第332至337頁、第346至348頁、第351至357頁、第398
    至400頁、第407至408頁）。
  ㈧證人章瑞元於警詢、偵訊時證述（本院卷第360至363頁、第4
    01至402頁）。
  ㈨證人即其他代辦者賴秉龍、李佩佩於警詢之證述（本院卷第3
    67至370頁、第373至376頁）。
  ㈩犯罪事實一之相關書證：
  ⒈告訴人乙○○提出之第一商業銀行存款存根聯影本（高警卷第1
    7頁）。
  ⒉證人蔡瑋樺之第一銀行各類存款開戶暨往來業務項目申請書
    、存摺存款客戶歷史交易明細表（高警卷第65至77頁）。
  ⒊門號0000-000000之通聯調閱查詢單（高警卷第79頁）、通聯
    紀錄（高警卷第83至92頁）。
  ⒋告訴人乙○○之報案資料（內政部警政署反詐騙諮詢專線記錄
    表、臺北市政府警察局大安分局瑞安街派出所受理詐騙帳戶
    通報警示簡便格式表、受理各類案件紀錄表）《高警卷第93
    至97頁》）。
  ⒌證人蔡瑋樺提供之LINE通訊軟體對話及簡訊截圖（高警卷第2
    1至49頁）、臺灣橋頭地方檢察署109年度偵字第4560號檢察
    官不起訴處分書（橋檢偵卷第81至83頁）。
  ⒍台灣大哥大股份有限公司111年4月26日台信服字第111000136
    7號函（門號0000-000000於108年11月6日換號為門號0000-0
    00000）暨門號0000-000000申請書資料（本院卷第409至417
    頁）、換號申請書（偵5371卷第41頁）。
  ⒎門號0000000000號之台灣大哥大退租申請書（偵5371卷第149
    頁）。
  ⒏被告與提供與證人戊○○之LINE通訊軟體對話截圖（高警卷第5
    5至63頁；偵5371卷第43、75頁、第87至89頁、第123至131
    頁、第177至253頁）。
  犯罪事實二之相關書證： 
  ⒈告訴人丁○○提出之台北富邦銀行匯款委託書影本及存摺影本
    、交易結果翻拍照片（中警卷第43至45頁）。
  ⒉中國信託商業銀行股份有限公司109年1月17日中信銀字第109
    224839011641號函暨陳品妍之中國信託客戶基本資料及存款
    交易明細（中警卷第101至148頁）。
  ⒊華南商業銀行股份有限公司109年1月20日營清字第109000145
    9號函暨賴芷玲之開戶資料及交易明細（中警卷第213至241
    頁）。
  ⒋門號0000-000000號之中華電信股份有限公司行動寬頻（租用
    /異動）申請書（中警卷第641至651頁即中檢偵卷第59至69
    頁）。
  ⒌門號0000-000000之通聯調閱查詢單（申登人：何俊安）（中
    警卷第557至637頁）。
  ⒍告訴人丁○○之報案資料（新北市政府警察局永和分局得和派
    出所受理詐騙帳戶通報警示簡便格式表、金融機構聯防機制
    通報單、新北市政府警察局永和分局得和派出所受理各類案
    件紀錄、受理刑事案件三聯單《中警卷第33至39頁、第45至4
    7頁》）。
  ⒎證人陳品妍（即陳湘雨）提供之LINE通訊軟體對話截圖（中
    警卷第243頁至381頁）。
　其他書證：
　⒈以被告名義申辦門號之行動電話申請書（偵5371卷第29至43
    頁、第61至85頁、第91至105頁、第133至167頁）。
　⒉以何俊安名義申辦門號之行動電話申請書（中警卷第642至65
    1頁、第671至697頁、第705至735頁）。
　⒊亞太行動、中華電信、台灣之星、遠傳資料查詢（本院卷第1
    55至178頁）。
　⒋證人戊○○之嘉義地檢署109年度偵字第6854號起訴書列印本（
    本院卷第249至251頁）、嘉義地方法院110年嘉簡字第892號
    判決書列印本（本院卷第253至257頁）。
四、論罪科刑：
  ㈠門號晶片卡（即SIM卡）可供通訊使用，且在一定條件下具有
    可轉讓性，應認已有一定之財產價值而具有財物之性質，而
    電信公司對於用戶申請使用晶片卡設有條件，身分不符不會
    發給，故冒用他人名義申請使電信公司陷於錯誤而交付，客
    觀上合於詐欺之構成要件（臺灣高等法院暨所屬法院90年度
    法律座談會刑事類提案第10號研討結果參照）。又戶籍法第
    75條所稱之「冒用身分」不限於持證人冒稱係證件本人之情
    形，尚應包含持證人以持有該他人國民身分證之持有事實，
    以該證件為證明文件而佯稱自己與該他人具有之特定身分關
    係之類型（例如以持有之他人國民身分證件佯稱自己係因該
    他人授權而持有該證件之代理人），以確保本條立法目的之
    達成。亦即於持證人依持有之該他人證件以證明自己與該他
    人間之特別身分關係時，將使他人國民身分證處於被冒用並
    使事實關係因該證件之使用而呈現不實狀態，破壞國民身分
    證之公信力，自屬本條項所應保護範疇而有本條項適用。查
    被告取得被害人何俊安之國民身分證後，利用不知情之戊○○
    及章瑞元，以被害人何俊安之國民身分證為證明文件而稱自
    己業經被害人何俊安授權申辦行動電話門號，自屬戶籍法第
    75條第3項冒用身分而使用他人交付之國民身分證之情形。
    是核被告所為，就犯罪事實一部分，係犯刑法第30條第1項
    前段、第339條第1項之幫助詐欺取財罪（將自己申辦之上開
    門號SIM卡交付給戊○○）；就犯罪事實二部分，係犯戶籍法
    第75條第3項後段之冒用身分而使用他人交付之國民身分證
    罪，刑法第216條、第210條之行使偽造私文書罪、同法第33
    9條第1項之詐欺取財罪（被告提供本案雙證件而冒用何俊安
    名義申辦上開門號SIM卡，並取得之），以及刑法第30條第1
    項前段、第339條第1項之幫助詐欺取財罪（將上開何俊安之
    門號SIM卡交付給戊○○）。
  ㈡就犯罪事實二部分，起訴書雖未載明「被告提供本案雙證件
    而冒用何俊安名義申辦上開門號SIM卡，並取得之」，亦未
    主張被告就此部分涉犯戶籍法第75條第3項後段之冒用身分
    而使用他人交付之國民身分證罪，刑法第216條、第210條之
    行使偽造私文書罪及同法第339條第1項之詐欺取財罪，然起
    訴書既已載明「被告提供何俊安之國分身分證等身分證件給
    戊○○，同意其申辦SIM卡」，此部分應屬本案之起訴範圍，
    且此與被告前揭將何俊安之門號SIM卡交付給戊○○而構成幫
    助詐欺取財罪部分，具有想像競合犯之裁判上一罪關係，亦
    應為本案起訴效力所及，復經本院審理時告知被告此部分罪
    名並給予表示意見之機會（本院卷第446至448頁），無礙於
    被告防禦權之行使，本院自應併予審理。
  ㈢罪數：
　⒈就犯罪事實二部分：
　①被告利用不知情之戊○○及章瑞元，在附表「犯罪事實及手法
    欄」編號①、②所示私文書上偽造「何俊安」印文之行為，為
    偽造私文書之部分行為，又其偽造私文書後復持以行使，其
    偽造私文書之低度行為其行使之高度行為所吸收，均不另論
    罪。
　②被告係先冒用被害人何俊安身分，使用被害人何俊安交付之
    國民身分證申辦行動電話門號以詐取財物，再交付給戊○○，
    所為冒用身分而使用他人交付之國民身分證、行使偽造私文
    書、詐欺取財（即冒辦取得SIM卡）、幫助詐欺取財（即提
    供SIM卡給他人）之犯行，雖在自然意義上並非完全一致，
    然被告係基於申辦並出售SIM卡給戊○○之單一目的而併為上
    開行為，各行為間具有關聯，亦有部分合致，獨立性極為薄
    弱，依一般社會健全觀念，難以強行分開，在刑法評價上，
    以視為數個舉動之接續施行，在法律上自應僅評價為一行為
    ，較為合理。是認被告以一行為觸犯前揭數罪名，為想像競
    合犯，應依刑法第55條規定，從一重論以行使偽造私文書罪
    處斷。
　⒉被告所犯犯罪事實一、二兩罪間，犯意各別，行為互異，應
    分論併罰。
  ㈣就犯罪事實一部分，被告以幫助他人犯罪之意思而參與犯罪
    構成要件以外之行為，為詐欺取財罪之幫助犯，爰依刑法第
    30條第2項之規定，減輕其刑。又就犯罪事實二部分，被告
    利用不知情之戊○○、章瑞元為本案冒用何俊安名義申辦上開
    門號SIM卡之行為，就此部分為間接正犯。另上開詐欺集團
    所屬成員，因無證據顯示其為兒童或少年，依有疑唯有利於
    被告認定之原則，認為均無未滿18歲之人。
  ㈤爰審酌被告正值壯年，竟不知以己力賺取所需，且被告可預
    見提供門號SIM卡，將有可能遭人供作詐欺取財之工具，仍
    執意提供自己的門號SIM卡給他人，以換取錢財，又利用被
    害人何俊安委託代辦其他電信業務而交付本案雙證件之機會
    ，冒用被害人何俊安身分申辦行動電話門號，再提供門號SI
    M卡給他人，造成被害人何俊安、電信業者受有損害，破壞
    文書信用性及社會交易秩序，並均因此幫助詐欺集團成員遂
    行詐欺取財犯罪之目的，使被害人乙○○、丁○○受有損失，詐
    欺集團成員則得以隱匿其真實身分，減少遭查獲之風險，使
    詐欺集團更加肆無忌憚，並助長犯罪之猖獗，增加被害人乙○○、丁○○尋求救濟之困難，危害社會秩序安全，實在不可取
    ；惟念被告於本院審裡時終能坦承犯行，態度尚可，辯護人
    並未被告表示，被告亦有意願與電信業者處理違約金事宜（
    本院卷第474頁），復參以被害人何俊安表示願意與被告無
    條件和解（本院卷第472頁、497頁），顯然已經諒解被告，
    被害人乙○○則表示對量刑沒有意見，請法院依法判決（本院
    卷第441頁公務電話紀錄單），被害人丁○○則未表示意見，
    兼衡酌被告為本案犯行前，並無前科紀錄，有臺灣高等法院
    被告前案紀錄表在卷可參，素行良好，暨被告自陳目前擔任
    臨時工，日薪1,500元，未婚，家中有母親、弟弟之家庭及
    經濟狀況，為二專畢業之教育程度，及其犯罪之動機、目的
    、手段，檢察官、被告及辯護人對量刑之意見等一切情狀，
    分別量處如主文所示之刑及諭知易科罰金之折算標準，併定
    其應執行之刑及諭知易科罰金之折算標準。
　㈥辯護人雖為被告請求給予緩刑之宣告，惟緩刑之宣告，除應
    具備刑法第74條所定條件外，並須有可認為以暫不執行刑罰
    為適當之情形，始得為之，亦屬法院裁判時得依職權自由裁
    量之事項。本院審酌被告為獲取利益，冒用被害人何俊安身
    分使用其身份證件申辦SIM卡，並交付自己及被害人何俊安
    申辦之SIM卡給他人使用之犯罪情節，對於法秩序破壞並非
    輕微，且被告尚因另涉嫌偽造私文書案件（即被告於其他時
    、地冒用何俊安身分使用其身份證件申辦其他門號SIM卡部
    分），現由臺灣高等法院臺南分院以111年度上訴字第699號
    案件審理中，有前揭被告前案紀錄表在卷可佐，復考量被告
    係於最終審理程序階段方為認罪表示，此部分已於量刑時納
    入犯後態度之有利考量，惟其悔悟狀況仍與始終坦承犯行者
    有別，況被告迄今並未與詐騙的被害人乙○○、丁○○調解，賠
    償渠等財產上的損失，綜此以觀，尚難認有何暫不執行刑罰
    為適當之情形，故認不宜給予緩刑之宣告。
五、沒收部分：
  ㈠就犯罪事實一部分，被告雖供稱因為申辦該門號時沒有在場
    ，也不同意申辦，所以沒有拿到錢云云，然被告坦承申辦（
    即換號）門號0000-000000號（換號前之原門號0000-000000
    號）之SIM卡時有在場，並在申請書上簽名（本院卷第470頁
    ），且被告於109年11月5日檢察事務官詢問時明白供稱：門
    號0000-000000號辦完後，我SIM卡就給戊○○，他拿1,000元
    給我等語（偵5371卷第111頁），參以證人戊○○曾於偵訊時
    證稱：我有收購丙○○的門號電話卡（指高警卷第53頁被告所
    述之門號SIM卡，含門號0000-000000號在案）（本院卷第40
    7頁），是認被告此部分犯行之犯罪所得為1,000元，雖未扣
    案，仍應依刑法第38條之1第1項、第3項規定宣告沒收，於
    全部或一部不能沒收或不宜執行沒收時，追徵其價額。另就
    犯罪事實二部分，被告一再強調並未自證人戊○○獲得款項，
    證人戊○○表示這部分沒有佣金之說法大致吻合（本院卷第30
    4頁），自難認被告此部分犯行亦取得犯罪所得1,000元，故
    不併予宣告沒收或追徵。
  ㈡行為人用以詐欺取財之偽造等書類，既已交付於他人收受，
    則該物非屬行為人所有，依刑法第38條第3項之規定，即不
    得再對各該書類諭知沒收（最高法院43年度台上字第747號
    判決意旨參照）。查附表「犯罪事實及手法欄」編號①、②所
    示私文書，業經交付電信業者存查，已非屬被告所有之物，
    自無庸宣告沒收，但上開私文書上偽造「何俊安」之印文共
    3枚，仍應依刑法第219條之規定宣告沒收。
六、依刑事訴訟法第273條之1第1項、第299條第1項前段之規定
    （程序法），判決如主文。
本案經檢察官甲○○提起公訴，檢察官顏鸝靚到庭執行職務。
中　　華　　民　　國　　111 　年　　7 　　月　　5 　　日
                  刑事第五庭   法  官  陳雅琪
以上正本證明與原本無異。
如不服本判決應於送達後20日內向本院提出上訴狀（須附繕本）
。
                               書記官  陳怡心
中　　華　　民　　國　　111 　年　　7 　　月　　6 　　日
附錄本案論罪科刑法條全文
戶籍法第75條
意圖供冒用身分使用，而偽造、變造國民身分證，足以生損害於
公眾或他人者，處5年以下有期徒刑、拘役或科或併科新臺幣50
萬元以下罰金。
行使前項偽造、變造之國民身分證者，亦同。
將國民身分證交付他人，以供冒名使用，或冒用身分而使用他人
交付或遺失之國民身分證，足以生損害於公眾或他人者，處3年
以下有期徒刑、拘役或科或併科新臺幣30萬元以下罰金。

中華民國刑法第30條
（幫助犯及其處罰）
幫助他人實行犯罪行為者，為幫助犯。雖他人不知幫助之情者，
亦同。
幫助犯之處罰，得按正犯之刑減輕之。

中華民國刑法第210條
（偽造變造私文書罪）
偽造、變造私文書，足以生損害於公眾或他人者，處5年以下有
期徒刑。

中華民國刑法第216條
（行使偽造變造或登載不實之文書罪）
行使第210條至第215條之文書者，依偽造、變造文書或登載不實
事項或使登載不實事項之規定處斷。

中華民國刑法第339條
（普通詐欺罪）
意圖為自己或第三人不法之所有，以詐術使人將本人或第三人之
物交付者，處5年以下有期徒刑、拘役或科或併科50萬元以下罰
金。
以前項方法得財產上不法之利益或使第三人得之者，亦同。
前二項之未遂犯罰之。

附表：　　
⒈申辦/移轉日期 ⒉申辦/移轉地點及門市 ⒊申辦/移轉門號  犯罪事實及手法 ⒈108年11月23日 ⒉中華電信嘉義中山服務中心 ⒊0000-000000 丙○○於左列時間、地點，利用不知情之戊○○、章瑞元，向服務中心店員佯稱何俊安欲申辦左列行動電話門號等語，並冒用何俊安身分使用何俊安證件，而在中華電信行動寬頻(租用/異動)申請書、中華電信客戶個人資料蒐集告知條款上偽造何俊安之印文共3枚（①中華電信行動寬頻申請書「委託人簽章」及「客戶簽章」欄內偽造之印文合計2枚、②中華電信客戶個人資料蒐集告知條款「貴客戶」欄內偽造之印文1枚），在偽造具有私文書性質之申請文件後，交付服務中心店員以行使，表示以何俊安名義申辦左列門號而使中華電信陷於錯誤，交付左列門號晶片卡。